ACORDAO-COMPLETO-2548401

ACÓRDÃO 5237/2022 ATA 31/2022 - PRIMEIRA CÂMARA

VISTOS, relatados e discutidos estes autos que tratam de pedido de reexame interposto por Bulganin Vilhena Pereira, ex-servidor do Tribunal Regional do Trabalho da 4ª Região/RS, por meio do qual se insurge contra o Acórdão 18340/2021-TCU-Primeira Câmara;
ACORDAM os Ministros do Tribunal de Contas da União, reunidos em sessão da 1ª Câmara, ante as razões expostas pelo relator e com fundamento nos arts. 33 e 48 da Lei 8.443/1992, em:
9.1. conhecer do pedido de reexame, para, no mérito, negar-lhe provimento; e
9.2. encaminhar cópia desta deliberação ao TRT da 4ª Região e ao recorrente.

Pedido de Reexame interposto por Bulganin Vilhena Pereira, ex-servidor do Tribunal Regional do Trabalho da 4ª Região/RS, por meio do qual se insurge contra o Acórdão 18.340/2021 - 1ª Câmara, que julgou ilegal a sua aposentadoria.

Primeira Câmara

3. Recorrente: Bulganin Vilhena Pereira (XXX.642.250-XX)

13.1. Ministros presentes: Benjamin Zymler (na Presidência) e Jorge Oliveira (Relator).
13.2. Ministro-Substituto convocado: Marcos Bemquerer Costa.

JORGE OLIVEIRA

Ministro-Substituto André Luís de Carvalho

Acolho, a título de relatório, a instrução elaborada pela Secretaria de Recursos - Serur constante da peça 33, aprovada pela instância superior (peça 34) e que contou com a anuência do Ministério Público de Contas (peça 35) :
"INTRODUÇÃO
1.	Trata-se de pedido de reexame (peças 14 a 17) interposto por Bulganin Vilhena Pereira, por meio do qual se insurge contra o Acórdão 18340/2021-TCU-Primeira Câmara (peça 8) , que teve como relator o Excelentíssimo Senhor Ministro-Substituto André Luís de Carvalho.
1.1.	A deliberação recorrida apresenta o seguinte teor:
ACORDAM os Ministros do Tribunal de Contas da União, reunidos em sessão da Primeira Câmara, diante das razões expostas pelo Relator, com fundamento no art. 71, inciso III, da Constituição Federal e nos arts. 1º, inciso V, 39, inciso II, e 45 da Lei 8.443/1992, em: 
9.1. considerar ilegal o ato de aposentadoria do Sr. Bulganin Vilhena Pereira (384.642.250- 91) , recusando seu registro; 
9.2. determinar ao Tribunal Regional do Trabalho da 4ª Região/RS que dê ciência desta deliberação ao interessado; 
9.3. esclarecer à unidade de origem que, a despeito da negativa de registro da aposentadoria do interessado, os "quintos" ou "décimos" de funções comissionadas incorporados após a edição da Lei 9.624/1998, uma vez amparados por decisão judicial transitada em julgado, poderão subsistir, nos exatos termos da modulação de efeitos estabelecida pelo Supremo Tribunal Federal no Recurso Extraordinário 638.115, sendo desnecessária, portanto, a emissão de novo ato concessório; 
9.4. determinar à unidade técnica que proceda às correções devidas no Sistema e-Pessoal (grifos acrescidos) 
HISTÓRICO 
2. 	Conforme consta do ato de peça 3, o recorrente ocupou função comissionada posteriormente ao advento da Lei 9.624/1998, cuja correspondente parcela de quintos foi incorporada aos seus proventos, razão por que seu ato de aposentadoria foi julgado ilegal, pois o e. STF deixou assente que a incorporação de quintos no período de 8/4/1998 até 4/9/2001 ofende o princípio da legalidade, nos termos da tese firmada em sede de repercussão geral, Tema 395 (Voto, peça 9, p. 2, itens 8-12) .
2.1.	Ademais, há nos autos prova no sentido de que o interessado fora efetivamente beneficiado por decisão judicial transitada em julgado, razão pela qual, a despeito da sua ilicitude, os "quintos" ou "décimos" incorporados após a edição da Lei 9.624/1998 poderão subsistir, nos exatos termos da deliberação do STF (Voto, peça 9, p. 2, item 13) .
ADMISSIBILIDADE
3.	Reitera-se o exame de admissibilidade efetuado por esta unidade instrutora (peça 18) , ratificado pelo Ministro-Relator Jorge Oliveira (peça 28) , que concluiu pelo conhecimento do pedido de reexame acostado às peças 14 a 17, com fundamento no artigo 48 da Lei 8.443/1992, c/c os artigos 285 e 286, parágrafo único, do RI/TCU, suspendendo-se os efeitos do item 9.1 do Acórdão 18340/2021-TCU-Primeira Câmara.
EXAME DE MÉRITO
Delimitação
4.1.	Constitui objeto do presente recurso definir se:
a) é legal a incorporação de quintos, nos proventos da recorrente, após o advento da Lei 9.624/1998, eis que fundada em sentença judicial transitada em julgado; 
b) houve violação ao princípio da segurança jurídica e da isonomia.
Da sentença transitada em julgado 
5.1. 	O recorrente aduz que a incorporação de quintos, posteriormente ao advento da Lei 9.624/1998, deve ser considerada legal, com base nos seguintes argumentos: 
5.2.	No presente caso, o requerente foi contemplado por decisão judicial transitada em julgado (nos autos da ação coletiva de 2003.71.00.057296-7) , em 30-08-2010, ou seja, antes da vigência do novo CPC e do julgamento do RE 638.115-CE (peça 14, p. 3-5) . 
5.3. 	Nesse contexto, qualquer decisão diversa do que confirmado no julgamento dos Embargos Declaratórios no RE 638.115/CE será contrária ao princípio da segurança jurídica e à coisa julgada, posto tratar-se de tema com repercussão geral, submetido ao STF, garantidor da aplicação da nossa Carta Magna, a Constituição Federal (peça 14, p. 6) . 
Análise: 
5.4. 	Registra-se, por oportuno, que, apesar de comprovado o trânsito em julgado, isto, por si só, não possui o condão de alterar o julgamento pela ilegalidade do ato, pois que o e. STF deixou assente que a incorporação de quintos no período de 8/4/1998 até 4/9/2001 ofende o princípio da legalidade, nos termos da tese firmada em sede de repercussão geral, Tema 395. Ademais, o provimento judicial somente impede a suspensão dos pagamentos das parcelas indevidas (Acórdão 3842/2020-TCU-Primeira Câmara) .	
6. Dos princípios da segurança jurídica e da isonomia 
6.1. 	O recorrente aduz ter havido violações aos princípios da segurança jurídica e da isonomia, com base nos seguintes argumentos: 
6.2. 	Segundo Antônio Carlos Alencar Carvalho, "O princípio da segurança jurídica (art. 2º, caput, Lei Federal nº 9.784/99) determina que, no processo administrativo, se evite a desconstituição injustificada de atos ou situações, abalando a estabilidade das relações jurídicas, ainda que tenha ocorrido desconformidade com as normas legais quando da prática do ato administrativo." (Manual de Processo Disciplinar e Sindicância, 2ª Ed., Editora Fórum) (peça 14, p. 7) . 
6.3. 	Este princípio traz a garantia da estabilidade jurídica, justamente o que garantiu a Corte Suprema com a decisão proferida em recurso julgado sob o regime da repercussão geral, a fim de garantir que não ocorra violação à coisa julgada, incidente neste caso concreto. Os servidores agraciados com decisão judicial transitada em julgado não podem sofrer modificações em relação aos atos constitutivos de seus direitos, nem em relação a parcelas de seus proventos garantidos por decisão judicial consolidada (peça 14, p. 7) . 
6.4. 	Da mesma forma, no julgamento do acórdão ora recorrido não foi observado o princípio da isonomia, eis que este Tribunal de Contas da União tem numerosos atos de aposentadoria julgados anteriormente, tidos como legais, mesmo após a modificação de entendimento pelo Supremo Tribunal Federal. Assim, tal julgamento consubstancia, ao fim e ao cabo, tratamento diferenciado dispensado a servidores dentro do mesmo regime jurídico (peça 14, p. 7) . 
Análise: 
6.5. 	Sobre o princípio da segurança jurídica, cabe lembrar que a sedimentada jurisprudência da Suprema Corte é no sentido de classificar como ato complexo a concessão de aposentadoria, reforma ou pensão, consoante os seguintes julgados (RMS 3881/SP, MS 19875/DF, RE 195861/ES e MS 23665/DF) . 
6.6. 	Assim, sendo o ato de aposentadoria complexo, este somente passa a estar plenamente formado (perfeito) , válido (aferição da legalidade com reflexo de definitividade perante a Administração) e eficaz (plenamente oponível a terceiros, deixando de apresentar executoriedade provisória) quando recebe o registro pela Corte de Contas. Tal entendimento decorre do disposto no inciso III do art. 71 da Constituição Federal, que estabelece que compete ao Tribunal de Contas da União apreciar, para fins de registro, a legalidade dos atos de admissão, assim como a concessão de aposentadoria, reforma ou pensão. 
6.7. 	Nessa perspectiva, impõe-se reconhecer que referido ato possui natureza precária (cf., e.g., Acórdão 2482/2007-TCU-Primeira Câmara, Relator Augusto Nardes) , razão pela qual, até que haja o efetivo julgamento e o consequente registro pela Corte de Contas, não há que se falar em ato jurídico perfeito, tendo em vista a ausência de aperfeiçoamento e definitividade do ato. 
6.8. 	A propósito do tema, colaciona-se entendimento esposado pela Corte Constitucional ao decidir no âmbito do RE-195.861/ES: 
APOSENTADORIA - ATO ADMINISTRATIVO DO CONSELHO DA MAGISTRATURA - NATUREZA - COISA JULGADA ADMINISTRATIVA - INEXISTÊNCIA. 
O ato de aposentadoria exsurge complexo, somente se aperfeiçoando com o registro perante a Corte de Contas. Insubsistência da decisão judicial na qual assentada, como óbice ao exame da legalidade, a coisa julgada administrativa. (grifos acrescidos) 
6.9. 	No caso em apreço, não houve o respectivo registro em razão da constatação de ilegalidade no ato, o que afasta, por si só, a presunção de legitimidade do ato administrativo que concedeu o benefício ao recorrente, não havendo, assim, que se falar em violação da segurança jurídica ou de proteção da confiança. De fato, o e. STF deixou assente que a incorporação de quintos no período de 8/4/1998 até 4/9/2001 ofende o princípio da legalidade, nos termos da tese firmada em sede de repercussão geral, Tema 395 
6.10. 	É sobremodo importante ressaltar que este Tribunal tem o poder/dever de apreciar, para fins de registro, os atos de pensão civil na esfera federal, nos termos do art. 71 da Lei Maior. Esta prerrogativa não pode ser infirmada pela sobreposição dos princípios da razoável duração do processo e da eficiência na Administração Pública. 
6.11. 	Nesse quadro, é de se reconhecer que a aposentadoria tem caráter alimentar. No entanto, a Administração deverá observar o princípio da legalidade. De fato, não se pode relegar ao oblívio a lição de Hely Lopes Meirelles: 
Na Administração Pública não há liberdade nem vontade pessoal. Enquanto na administração particular é lícito fazer tudo que a lei não proíbe, na Administração Pública só é permitido fazer o que a lei autoriza. A lei para o particular significa "pode fazer assim"; para o administrador público significa "deve fazer assim" (in Direito Administrativo Brasileiro, 33ª ed., São Paulo: Malheiros Editores, 2007, p. 87-88) .
6.12. 	Nessa ordem de ideias, observada a violação ao princípio da legalidade no ato de aposentadoria em reexame, este Tribunal deverá manter o julgamento pela ilegalidade, apesar do princípio da dignidade da pessoa humana. 
6.13. 	Quanto ao argumento de violação ao princípio da isonomia com relação a outros jugados do TCU, é de se ter presente a decisão exarada pelo Plenário do STF, no MS 26.196, de Relatoria do Ministro Ayres Brito (Ata 1/2011, DJE 20, de 18/11/2010) , no sentido de que "O que regula os proventos da inatividade é a lei (e não sua interpretação) vigente ao tempo em que o servidor preencheu os requisitos para a respectiva aposentadoria (Súmula 359/STF) . Somente a lei pode conceder vantagens a servidores públicos (...) ". 
6.14. 	Naquela assentada, a Suprema Corte deixou assente, também, que "Inexiste direito adquirido com fundamento em antiga e superada interpretação da lei", bem assim afastou o princípio da segurança em caso semelhante ao ora apreciado, em que o registro do ato não foi autorizado pelo TCU e a antiga jurisprudência não havia sido aplicada em relação ao impetrante. 
6.15. 	Nesse sentir, é de se opinar pela rejeição dos argumentos apresentados pelo recorrente.
CONCLUSÃO
8.  Da análise de mérito, conclui-se que:
a) é ilegal a incorporação de quintos, nos proventos da recorrente, após o advento da Lei 9.624/1998; 
b) não houve violação ao princípio da segurança jurídica e da isonomia.
8.1. Por conseguinte, deve-se negar provimento ao presente recurso.
PROPOSTA DE ENCAMINHAMENTO
9. Ante o exposto, submetem-se os autos à consideração superior, propondo-se, com fundamento no art. 48 da Lei 8.443/1992:
a) conhecer do recurso e, no mérito, negar-lhe provimento; e
b) informar ao recorrente e demais interessados do acórdão a ser proferido, destacando que o relatório e o voto que o fundamentam podem ser acessados por meio do endereço eletrônico www.tcu.gov.br/acordaos."
É o relatório.

Felipe Néri Dresch da Silveira (33.779/OAB-RS).

Procurador Rodrigo Medeiros de Lima

PEDIDO DE REEXAME. APOSENTADORIA. INCORPORAÇÃO IRREGULAR DE QUINTOS APÓS 9/4/1998. APLICAÇÃO DO ENTENDIMENTO FIRMADO NO RE 638.115/CE DO STF. EXISTÊNCIA DE DECISÃO JUDICIAL TRANSITADA EM JULGADO. CONHECIMENTO. NÃO PROVIMENTO.

APOSENTADORIA (APOS)

Secretaria de Recursos (Serur)

Atendidos os requisitos de admissibilidade, conheço do pedido de reexame interposto por Bulganin Vilhena Pereira, ex-servidor do Tribunal Regional do Trabalho da 4ª Região/RS, por meio do qual se insurge contra o Acórdão 18340/2021-TCU-Primeira Câmara.
2.	Nesta oportunidade alega o recorrente que a incorporação de "quintos" referente ao período de 8/4/1998 a 4/9/2001 estava amparada em decisão judicial transitada em julgado e que, portanto, o recebimento dessa parcela não poderia ensejar o julgamento pela ilegalidade do seu ato de aposentadoria. Ressalta, ainda, a ocorrência de violação aos princípios da segurança jurídica e da isonomia.
3.	Pede, ao final, que seja o seu ato de aposentadoria julgado legal.
4.	A Secretaria de Recursos - Serur, com o aval do Ministério Público, propõe que se conheça dos recursos, para no mérito negar a ele provimento.
5.	Sobre o julgamento pela ilegalidade da concessão, ressalta-se que o Supremo Tribunal Federal decidiu que a incorporação de quintos no período de 8/4/1998 até 4/9/2001 ofende o princípio da legalidade. Deliberou, entretanto, posteriormente, por modular os efeitos da decisão, assegurando o respeito a eventual provimento judicial definitivo que tenha amparado o recebimento dessa parcela remuneratória.
6.	Portanto, mesmo que as incorporações estejam protegidas por sentenças transitadas em julgado, prevalece a irregularidade na inclusão dessa vantagem nos atos de aposentadoria, cabendo a esta Corte, no exercício privativo e autônomo de suas competências constitucionais, considerar ilegal o ato que a contém, sem que seja determinada a suspensão do respectivo pagamento, tal como restou decidido nestes autos.
7.	Esse desfecho tem sido adotado em várias deliberações deste Tribunal, a exemplo dos Acórdão 5674/2020-TCU-Segunda Câmara (relator: Ministro Augusto Nardes) , 6.128/2020 - 1ª Câmara (relator: Ministro-Substituto Weder de Oliveira) e 6.471/2020 - 1ª Câmara (relator: Ministro Benjamin Zymler) .
8.	Ademais, anoto que em razão da competência estabelecida a este Tribunal pelo art. 71, inciso III, da Constituição Federal, os atos de registro de pessoal somente passam a estar plenamente formados, válidos e eficazes quando recebem o registro pela Corte de Contas. Sob essa perspectiva, impõe-se reconhecer que referidos atos possuem, na origem, natureza precária, razão pela qual, até que haja o efetivo julgamento e o consequente registro pela Corte de Contas, tais atos não gozam de definitividade, já que sem o registro não se aperfeiçoam. Por tal razão, não há, no caso dos autos, mácula aos princípios da segurança jurídica e da isonomia, já que o ato em análise da Sr. Bulganin Vilhena Pereira nunca se aperfeiçoou.
	Nesses termos, VOTO por que o Tribunal adote a minuta de deliberação que ora submeto à apreciação deste Colegiado.
TCU, Sala das Sessões, em 6 de setembro de 2022.
JORGE OLIVEIRA 
Relator